【裁判字號】    95,判,1340
【裁判日期】    950824
【裁判案由】    營利事業所得稅
【裁判全文】
最  高  行  政  法  院  判  決
                                     95年度判字第01340號
上  訴  人  台灣萬世柏股份有限公司
代  表  人  甲○○
訴訟代理人  袁金蘭
            林瑞彬律師
被 上 訴人  財政部臺北市國稅局
代  表  人  張盛和
上列當事人間因營利事業所得稅事件，上訴人對於中華民國94年
3月9日臺北高等行政法院93年度訴字第55號判決，提起上訴。本
院判決如下：
    主  文
上訴駁回。
上訴審訴訟費用由上訴人負擔。
    理  由
一、本件上訴人未依限辦理88年度營利事業所得稅結算申報，嗣
    補報營業收入新臺幣（下同）219,619,618元及佣金支出29,
    157,702元。被上訴人以上訴人營業收入中之29,157,702元
    ，係其於百貨公司設立專櫃支付之抽成數，並非上訴人之銷
    貨收入，予以減除，核定營業收入為190,461,979元，營業
    成本因帳證無法勾稽，按同業利潤標準（行業代號：5143–
    12，毛利率17%）核定為158,057,293元。而與上述營業收入
    相關之佣金支出，自亦非其實際支付之佣金支出，而全數否
    准認列。上訴人對營業收入及佣金支出項目不服，循序提起
    行政訴訟。
二、上訴人起訴主張：依上訴人與各百貨公司訂立之專櫃合約書
    約定，專櫃商品之陳列、價格訂定及瑕疵擔保責任，概由上
    訴人負責，並由上訴人按銷售額之一定比率支付百貨公司抽
    成金額，是商品之出賣人應為上訴人，故上訴人列報專櫃之
    總銷售為營業收入，並將其中百貨公司之抽成數列為佣金支
    出，核與實際交易情形相符。原處分顯違反實質課稅原則，
    為此訴請撤銷訴願決定及原處分。
三、被上訴人則以：依財政部民國（下同）77年4月2日台財稅第
    000000000號及86年2月20日台財稅第861885178號函釋規定
    ，百貨專櫃每次銷售商品之貨款，一律送交收銀台開立百貨
    公司之發票，百貨公司於扣除抽成收入後，其餘貨款匯入申
    請人銀行帳戶，上訴人則按扣除抽成金額後之淨額，開立統
    一發票給百貨公司，作為百貨公司之進貨憑證。是上訴人申
    報之設立專櫃支付之抽成數，核屬百貨公司對於上訴人（供
    應商）提供陳列銷售貨物之銷貨與進貨相減金額，非上訴人
    之營業收入，其相關之佣金支出，自亦非其實際支付之佣金
    支出，被上訴人減除上訴人列報之該部分營業收入、否准認
    列前開佣金支出，並無違誤等語，資為抗辯。
四、原審斟酌全辯論意旨及調查證據結果，以：按「營利事業所
    得之計算，以其本年度收入總額減除各項成本費用、損失及
    稅捐後之純益額為所得額。」所得稅法第24條定有明文。又
    「佣金支出：一、佣金或手續費支出，其立有契約者，應與
    契約之約定相核對，其超出部分應予剔除。二、佣金或手續
    費支出，其應辦理扣繳稅款而未扣繳者，除責令補繳並依法
    處罰外，該項佣金及手續費應予以認定。……五、佣金支出
    之原始憑證如下：（一）支付營業人之佣金，應以依規定格
    式填記之統一發票為憑，其為免用統一發票之營業人，以收
    據為憑。（二）支付個人之佣金應以收據或書有受款人姓名
    、金額及支付佣金字樣之銀行送金單或匯款回條為憑。」亦
    為（行為時）營利事業所得稅查核準則（下稱查核準則）第
    92條第1款、第2款及第5款第1目、第2目所規定。另財政部
    77年4月2日台財稅第000000000號函釋：「百貨公司採用專
    櫃銷售貨物者，……（二）百貨公司對於採專櫃銷售之貨物
    ，應於銷售時依法開立統一發票，並於每次結帳（算）日開
    立填列銷貨日期、品名、數量、規格、單價、稅額、總金額
    及結帳（算）日期之銷貨清單（1式兩聯）交付供應商，據
    以匯開統一發票。（三）專櫃供應商收受前項清單後，應即
    時開立統一發票，……將收執聯交付百貨公司作為進項憑證
    列帳。」及86年2月20日台財稅第861885178號函釋：「百貨
    公司採用專櫃銷售貨物，供應商依本部77年4月2日台財稅第
    000000000號函釋規定開立統一發票交付百貨公司作為進項
    憑證者，其開立發票之金額係指貨物銷售價格扣除百貨公司
    抽成後所實收之餘額而言。」未違反法律保留原則，得予以
    援用。本件上訴人未依限辦理88年度營利事業所得稅結算申
    報，嗣補報營業收入219,619,681元，其中關於營業收入中
    之其他加項金額29,157,702元及其相關之佣金支出29,157,7
    02元，係上訴人對於百貨公司設立專櫃支付之抽成數。被上
    訴人以上開抽成數核屬百貨公司對於供應商即上訴人提供陳
    列銷售貨物之銷貨與進貨相減金額，非上訴人之營業收入，
    其相關之佣金支出，自亦非其實際支付之佣金支出，而核定
    減除上訴人列報之該部分營業收入及否准認列前開佣金支出
    ，並核定上訴人88年度營業收入為190,461,979元，揆諸首
    揭說明，並無不合。上訴人不服，循序提起行政訴訟。經查
    貨物供應商於百貨公司設立專櫃銷售貨物，支付抽成金額予
    百貨公司，依商業會計處理準則固可認列銷售貨物應負擔之
    費用。然稅務處理上，依財政部前揭函釋意旨，百貨公司對
    於採專櫃銷售之貨物，應於銷售時開立統一發票予消費者，
    專櫃廠商應以貨物銷售額扣除百貨公司抽成金額後之淨額開
    立發票予百貨公司作為進貨憑證，非由百貨公司開立佣金收
    入之發票予專櫃廠商。準此，百貨公司申報營利事業所得稅
    係以銷售予消費者之金額為其營業收入，以專櫃廠商開立之
    發票為其營業成本，相對於專櫃廠商申報營利事業所得稅，
    亦應以所開立予百貨公司之發票金額為其營業收入。且上訴
    人既未取得佣金之發票，依前揭查核準則第92條第5款第1目
    規定，自亦不得認列佣金支出。上訴人執稱其營業收入應包
    含對於百貨公司支付之抽成數，及該抽成數亦得列入相關之
    佣金支出云云，核不足採等為其判斷之基礎，並說明其證據
    之取捨，而認原核定、復查及訴願決定俱無不合，上訴人之
    訴為無理由，予以駁回。
五、原判決經核於法尚無不合。上訴意旨指原判決牴觸司法院釋
    字第218號、420號解釋意旨，違反租稅公平原則、實質課稅
    原則、法律優位原則、論理法則及理由相互矛盾、理由不備
    、未斟酌全辯論意旨之違法云云，求為廢棄改判。經查消費
    者在百貨公司購買商品，係與百貨公司交易，而由百貨公司
    開立全額發票，非向各專櫃供應商分別交易，由專櫃供應商
    開立發票予消費者，各專櫃供應商與百貨公司約定如何分成
    、費用如何分擔，係渠等間交易，難謂係專櫃供應商與消費
    者直接交易，是財政部77年4月2日台財稅第000000000號及
    86年2月20日台財稅第861885178號函釋，百貨公司採用專櫃
    銷售貨物者，由百貨公司於銷售時依法開立統一發票，並於
    每次結帳（算）日開立銷貨清單交付供應商，專櫃供應商收
    受前項清單後，即時開立貨物銷售價格扣除百貨公司抽成後
    實收餘額之統一發票交付百貨公司作為進項憑證列帳，尚無
    違反營業稅法第14條「營業人銷售貨物或勞務，‧‧‧均應
    就銷售額額‧‧‧計算其銷項稅額‧‧‧」或統一發票使用
    辦法第9條之規定而違反法律優位原則，或牴觸司法院釋字
    第420號解釋所示實質課稅原則。專櫃供應商開立發票之金
    額，係銷售價格減除百貨公司抽成數後之餘額，其依此餘額
    開立發票，繳納營業稅，其營業收入額自應以開立發票之金
    額核定，不得再加未開立發票繳納營業稅之百貨公司抽成數
    。專櫃供應商給予百貨公司之抽成數，既非列入銷售額，再
    以佣金方式支付，專櫃供應商自不得將抽成數列為佣金支出
    。至其銷貨成本仍可按其實際成本列報，於其實質所得無影
    響。蓋百貨公司與專櫃供應商雙方以合作經營方式，營業收
    入依比例分配，各自申報營利事業所得稅，應不得再以對方
    分得之營業收入，作為自己之營業成本費用，而自其分得之
    營利收入予以減除；若雙方得互以對方分得之營業收入作為
    自己之營業成本費用，可能造成一營利收入而重複減除營業
    成本費用；或者，營利事業實際上盈餘存在，形式上卻因雙
    方互以對方分得之營業收入作為自己之營業成本費用計算方
    式，造成營業成本費用高於營業收入之情形，不符合實際之
    虧損，有違租稅公平正義。若依上訴人主張，將抽成數加入
    營業收入，按同業利潤標準核定營業成本，另方面全數列為
    佣金支出，產生該抽成數部分之「營業額」，非但未繳納營
    業稅，且全數列為佣金收入外，尚可減除同業利潤標準之成
    本，則該部分無毛利（所得），且有負數可削減其他部分之
    所得額，顯非合理。前開財政部函釋，雖係對於營業稅法所
    為解釋，然營業稅法之營業額與營利事業所得稅之營業收入
    ，其內容應無不同，原判決以上訴人依上開函釋僅開立減除
    抽成數之餘額之發票，而依該發票金額認定其營業收入，揆
    諸上述說明，並無違背論理原則，且原判決業說明其認定事
    實之證據、判斷之依據及理由，亦無判決不備理由或未斟酌
    全辯論意旨之違法。又廠商於不同場所銷售貨物，其銷售金
    額、成本率及費用未必相同，於百貨公司設專櫃銷售，因百
    貨公司之抽成，其銷售額減少，與其自設銷售場所之銷售額
    、費用支出等各有不同，何者利潤較高，專櫃供應商於設櫃
    前應已有其考量，自不得以其各單項貨物之毛利不同，主張
    不符租稅公平原則。本件上訴人未提示帳證，被上訴人依其
    開立發票繳納營業稅之營業收入，按同業利潤標準核定其營
    業成本，與其實際營業成本縱未盡相符，惟此係其未能提供
    帳證所致，尚難執此指摘被上訴人之核定牴觸司法院釋字第
    218號解釋意旨。另原判決謂佣金收入依規定應取得佣金發
    票始得認列，並非認系爭抽成數為上訴人之佣金支出，僅用
    以指駁上訴人主張列報佣金支出亦不符認列規定而已，尚無
    理由矛盾情形。再上訴人所引原審法院93年度簡字第1202號
    判決，非本院判例，無拘束本件之效力，且案情有間，難執
    為上訴人有利裁判之依據。上訴論旨復執前詞，指摘原判決
    不當，聲明廢棄，為無理由，應予駁回。
六、依行政訴訟法第255條第1項、第98條第3項前段，判決如主
    文。
中    華    民    國    95    年    8     月    24    日
                  第四庭審判長法  官  高  啟  燦
                              法  官  黃  璽  君
                              法  官  廖  宏  明
                              法  官  楊  惠  欽
                              法  官  林  樹  埔
以  上  正  本  證  明  與  原  本  無  異
中    華    民    國    95    年    8     月    25    日
                              書記官  邱  彰  德


司法院資訊處製作；財團法人民間司法改革基金會備份。
